---
title: "Regresión Lineal Simple - TP 1"
author: "Pedro Duran"
date: "18/03/2025"
output:
   html_document:
     toc: yes
     code_folding: show
     toc_float: yes
     df_print: paged
     theme: united
     code_download: true
---

```{r setup, include=FALSE}
knitr::opts_chunk$set(echo = TRUE)
```

<br> <br>

# 1.1. Correlación

<br>

## [Ejercicio 1: Grasa cerdos.]{style="color:darkred"}

<br>

### a.- Diagramas de dispersión

a.- Realizamos el diagrama de dispersión de las variables PV y EGD del dataset grasacerdos.xlsx.

```{r, echo=TRUE}
library(readxl)
library(ggplot2)

Grasacerdos<-read_excel("grasacerdos.xlsx")
dim(Grasacerdos)#30 3
head(Grasacerdos)

# Verificar el tipo de datos original
#str(Grasacerdos)

# Convertir las comas a puntos y luego a numérico
Grasacerdos$PV <- as.numeric(gsub(",", ".", Grasacerdos$PV))
Grasacerdos$EGD <- as.numeric(gsub(",", ".", Grasacerdos$EGD))

# Verificar el tipo de datos después de la conversión
#str(Grasacerdos)

attach(Grasacerdos) # carga la base en la memoria activa

grasa.cerdos=data.frame(PV,EGD) # arma una sub-base con las variables numéricas de grasacerdos
par(bg="white")
pairs(grasa.cerdos) # representa todos los diagramas de dispersión de a pares


#Diagrama de dispersión sencillo
plot(PV,EGD,pch=16,col=1,xlab="Peso Vivo [Kg]",ylab="Espesor de Grasa Dorsal [mm]") +
  title("Peso Vivo vs EGD")

#Diagrama con ggplot
ggplot(data = Grasacerdos, aes(x = PV, y = EGD)) +
  geom_point(colour = "black") +
  geom_vline(aes(xintercept = mean(PV)), color = "darkblue", linetype = "solid") +
  geom_hline(aes(yintercept = mean(EGD)), color = "darkgreen", linetype = "solid") +
  ggtitle("Peso Vivo [Kg] vs EGD [mm]") +
  theme_bw() + theme(plot.title = element_text(hjust = 0.5)) +
  annotate("text", x = mean(PV), y = max(Grasacerdos$EGD), label = paste("Media PV:", round(mean(PV), 2)), color = "darkblue", vjust = -0.1) +
  annotate("text", x = max(Grasacerdos$PV), y = mean(EGD), label = paste("Media EGD:", round(mean(EGD), 2)), color = "darkgreen", hjust = +1, vjust = -0.1)

```

<br>

#### Boxplots y resumen de variables PV y EGD

<br>Se muestran los parámetros más importantes de las variables.<br>

```{r, echo=TRUE}
#Boxplots

library(dplyr)#Paquete para manipular datos
par(mfrow = c(2, 2), oma = c(0, 0, 2, 0), mar = c(4, 4, 2, 1), pin = c(1.5, 1.5)) # personaliza el espacio de gráfico
# mfrow: divide la ventana gráfica en una matriz
# oma: ajusta los márgenes exteriores
# mar: ajusta los márgenes internos de cada gráfico
# pin: establece el tamaño de cada gráfico en pulgadas (ancho, alto)

boxplot(PV, main = "Boxplot PV") # realiza un boxplot básico
boxplot(PV,horizontal=T, main = "Boxplot PV") # realiza un boxplot horizontal
boxplot(EGD, main = "Boxplot EGD") # realiza un boxplot básico
boxplot(EGD,horizontal=T,  main = "Boxplot EGD") # realiza un boxplot horizontal
mtext("Gráficos de cajas básicos", outer = TRUE, cex = 1.5) # pone un título para ambos gráficos
par(mfrow=c(2,2))

#Resumen de la variable PV
cat("Resumen de la variable PV:\n")
print(summary(PV))
cat("Desviación estándar de PV:", sd(PV), "\n")

#Resumen de la variable EGD
cat("Resumen de la variable EGD:\n")
print(summary(EGD))
cat("Desviación estándar de EGD:", sd(EGD), "\n")
```

<br>

### b.- Cálculo de correlación

<br> b.- Calcular el coeficiente de correlación muestral y explicarlo. <br>

<br> Se calcula la correlación de Pearson entre las variables peso vivo y espesor de grasa dorsal.<br>

```{r, echo=TRUE}
cor(PV,EGD,method="pearson")
```

<br> Coeficiente de correlación: Un valor cercano a 1 indica una fuerte correlación positiva, mientras que un valor cercano a -1 indica una fuerte correlación negativa. Un valor cercano a 0 indica poca o ninguna correlación.<br>

#### Correlograma

<br> Se muestran las distintas variantes de correlogramas entre las variables PV y EGD.<br>

```{r,echo=TRUE}
library(corrplot)
M=cor(grasa.cerdos) # calcula la matriz de correlación de las variables de la base
M

var(grasa.cerdos)# calcula la matriz de varianzas y covarianzas

par(mfrow=c(2,2))
corrplot(M,method="circle") # representa la matriz de correlaciones mediante círculos
corrplot(M,method="square") # representa la matriz de correlaciones mediante cuadrados
#corrplot(M,method="ellipse") # representa la matriz de correlaciones mediante elipses
corrplot(M,method="number") # representa la matriz de correlaciones mediante números
#corrplot(M,method="shade") # representa la matriz de correlaciones mediante sombreandos
#corrplot(M,method="pie") # representa la matriz de correlaciones mediante gráficos de torta
#corrplot(M,type="upper") # representa sólo la parte superior de la matriz de correlación
#corrplot(M,type="lower") # representa sólo la parte inferior de la matriz de correlación
#corrplot(M,method="ellipse",type="upper") # permite combinaciones de estilos
corrplot.mixed(M) # representa la matriz de correlacion combinando círculos y números
#corrplot.mixed(M,lower="circle",upper="shade") # permite combinaciones de estilos por bloques

par(mfrow=c(1,1))

```

<br>

#### Análisis de normalidad de las variables - Test de Shapiro Wilk

<br>

```{r, echo=TRUE}
#Analizamos normalidad de las variables
par(mfrow = c(1, 2)) 
hist(PV, breaks = 15, main = "", xlab = "Peso Vivo", border = "darkblue") 
hist(EGD, breaks = 15, main = "", xlab = "Esp. Grasa Dorsal", border = "darkgreen")

qqnorm(PV, main = "Peso Vivo", col = "darkblue") 
qqline(PV) 
qqnorm(EGD, main = "Esp. Grasa Dorsal", col = "darkgreen") 
qqline(EGD)

par(mfrow = c(1, 1)) 

#Test de hipótesis para el análisis de normalidad 
shapiro.test(PV)
shapiro.test(EGD)
```

<br>En ambos casos el test de Shapiro Wilk NO rechaza normalidad. <br>

#### Análisis de normalidad multivariada - Test de Henze Zirkler

<br>

```{r, echo=TRUE}
#Analizamos normalidad bivariada
library(MVN)
pv_egd=data.frame(PV,EGD)

#Usamos Test Henze-Zirkler para evaluar normalidad multivariada (bivariada en este caso)
respuesta_testHZ<-mvn(pv_egd , mvnTest = "hz")
respuesta_testHZ
respuesta_testHZ$multivariateNormality
```

<br> Puede sostenerse el supuesto de distribución normal bivariado para estas variables.

### c.- Evidencia para admitir asociación

<br> c.- ¿Hay suficiente evidencia para admitir asociación entre PV y EGD?(alfa=0,05). Verificar los supuestos para decidir el indicador que va a utilizar. <br>

<br> Para contestar esta pregunta debemos recurrir al test de significancia, que ya aplicamos en el inciso b. El resultado de este test nos brindará un p-valor, que nos ayudará a decidir si la correlación es significativa. <br>

```{r, echo=TRUE}
cor.test(PV,EGD,method="pearson")
```

<br> Interpretación del Valor p ≥ 0.05: <br> Si el valor p es mayor o igual a 0.05, no podemos rechazar la hipótesis nula. Esto significa que no hay suficiente evidencia para concluir que existe una correlación significativa entre las dos variables. <br> El valor p es 0.175, que es mayor que 0.05. Esto indica que la correlación entre PV y EGD no es estadísticamente significativa, y podemos concluir que no existe evidencia suficiente para admitir asociación entre estas dos variables. <br>
